【裁判字號】    99,重訴,41
【裁判日期】    991005
【裁判案由】    土地所有權移轉登記
【裁判全文】
臺灣苗栗地方法院民事判決              99年度重訴字第41號
原      告  丙○○
訴訟代理人  李哲賢律師
被      告  上立砂石股份有限公司
法定代理人  乙○○
訴訟代理人  林良財律師
被      告  甲○○
上列當事人間請求土地所有權移轉登記事件，本院於民國99年9
月21日言詞辯論終結，判決如下：
    主      文
被告甲○○應將其所有坐落苗栗縣南庄鄉○○段一○○之二、一
○○之三、一一二之三、一一二之五、一一二之八、一一二之九
、一一二之十二、一一二之十九、一一二之二六、一一二之二八
、一一二之二九、一一三、一一三之一、一一三之二、一一三之
三、一一三之四、一一四之一地號土地所有權移轉登記予被告上
立砂石股份有限公司。
原告其餘之訴駁回。
訴訟費用由被告負擔。
    事實及理由
一、被告未於最後言詞辯論期日到場，核無民事訴訟法第386 條
    各款所列情形，爰依原告之聲請，由其一造辯論而為判決。
二、原告主張：被告上立砂石股份有限公司（下稱上立公司）於
    民國90年間向原告借款新臺幣（下同）500 萬元（下稱系爭
    借款），經屆期仍未清償，原告乃向法院聲請核發支付命令
    ，並於98年5 月5 日確定。又被告上立公司為規避其與他人
    間之債務糾紛，曾於93年6 月間將其所有坐落苗栗縣南庄鄉
    ○○段100 之2 、100 之3 、112 之3 、112 之5 、112 之
    8 、112 之9 、112 之12、112 之19、112 之26、112 之28
    、112 之29、113 、113 之1 、113 之2 、113 之3 、113
    之4 、114 之1 地號等十七筆土地（下稱系爭土地）借名登
    記於被告甲○○名下，原告與被告上立公司於98年10月6 日
    進行協調時，乃約定被告上立公司應於其後1 個月內將含系
    爭土地在內之不動產予以出售，售得款項用以優先清償系爭
    借款（下稱系爭約定）。詎被告上立公司迄今仍怠於履行上
    開約定，原告為保全系爭借款，自得依民法第242 、549 條
    之規定，代位被告上立公司以本件起訴狀繕本之送達，終止
    其與被告甲○○間之借名登記契約，並訴請被告甲○○將系
    爭土地所有權移轉登記予被告上立公司等語。並聲明：如主
    文第一項所示。
三、被告則以：原告與被告上立公司既已進行協調，作成系爭約
    定，該約定實質上即為和解契約，原告應受其拘束，不得再
    依原來法律關係請求被告上立公司清償系爭借款。又系爭土
    地所有權係由訴外人鍾慧美移轉予被告甲○○，與被告上立
    公司無涉，而被告上立公司亦已積極著手履行上開約定，並
    無怠於行使權利之情事，原告尚不得主張行使代位權等語，
    資為抗辯。並聲明：原告之訴駁回。
四、按債權人依民法第242 條規定行使代位權，係代位債務人行
    使其權利，行使之結果，利益仍歸屬於債務人，並非係對債
    務人本身行使權利，故在訴訟上，債權人對債務人並無何種
    權利主張，如以債務人為被告，應認為權利保護要件有所欠
    缺。最高法院69年台上字第2745號判決意旨參照。是本件原
    告既主張代位上立公司行使權利，復將上立公司列為被告，
    此部分即屬欠缺權利保護要件而無理由，應予駁回。
五、原告主張被告上立公司積欠原告系爭借款，屆期仍未清償，
    業經原告向本院聲請核發支付命令確定，及雙方於98年10月
    6 日進行協調，作成如下內容之系爭約定：「(一)確認坐落苗
    栗縣南庄鄉、三灣鄉如附表土地清冊所示之土地，為上立公
    司所有，因故信託登記於負責人乙○○先生之子甲○○先生
    等人名下。(二)雙方同意取得其他股東同意，將上開土地於一
    個月內出售，出賣土地款項依序清償上立公司積欠丙○○先
    生、乙○○先生借款及欠稅後，按出資比例分派於各股東。
    」，而系爭土地即為系爭約定所附附表土地清冊中所記載之
    土地等情，業據其提出支付命令暨確定證明書影本一紙、協
    調會會議紀錄暨土地清冊附表影本一份為證（見本院卷第12
    、80至87頁），且為兩造所不爭執，自堪信為真實。至原告
    主張被告上立公司曾於93年6 月間將其所有之系爭土地借名
    登記於被告甲○○名下，而被告上立公司迄今仍怠於履行系
    爭約定，原告為保全債權，自得代位被告上立公司終止該借
    名登記契約，訴請被告甲○○將系爭土地所有權移轉登記予
    被告上立公司等語，則為被告否認，並以前詞置辯，是本件
    之爭點為：(一)原告是否受系爭約定之拘束，不得再依原來法
    律關係請求被告上立公司清償系爭借款？(二)系爭土地是否為
    被告上立公司所有，嗣借名登記於被告甲○○名下？(三)被告
    上立公司是否怠於履行系爭約定，致原告有保全債權之必要
    ？茲分述如下。
六、原告得不受系爭約定之拘束，依原來法律關係請求被告上立
    公司清償系爭借款：
    按解釋契約須探求當事人立約時之真意，而契約文字業已表
    示當事人真意，無須別事探求者，即不得反捨契約文字而更
    為曲解（最高法院17年上字第1118號判例意旨參照）。本件
    綜觀系爭約定之內容，僅表示原告、被告上立公司雙方同意
    於一個月內出售系爭土地，取得款項用以優先清償系爭借款
    而已，並未有排除原告依原來法律關係請求被告上立公司清
    償系爭借款之權利之意，故系爭約定充其量僅能認為係原告
    與被告上立公司間就系爭借款應如何清償一事所為之約定，
    尚難認為係渠等雙方有以系爭約定作為和解契約而取代原有
    法律關係之意。故被告辯稱原告與被告上立公司既已作成系
    爭約定，該約定實質上即為和解契約，原告應受其拘束，不
    得再依原來法律關係請求被告上立公司清償系爭借款等語，
    並不足採。
七、系爭土地為被告上立公司所有，嗣借名登記於被告甲○○名
    下：
  (一)按所謂信託，係指信託人為自己或第三人之利益，以一定財
    產移轉與受託人管理或處分，而達成一定經濟上或社會上目
    的之行為。倘信託人僅將其財產在名義上移轉於受託人，而
    有關信託財產之管理、使用、處分悉仍由信託人自行為之者
    ，實乃借名登記而非信託。又借名登記係屬無名契約，其成
    立側重於借名者與出名者間之信任關係，性質上應與委任契
    約同視，倘其內容不違反強制、禁止規定或公序良俗者，即
    應類推適用民法委任之相關規定。最高法院98年台上字第99
    0 號判決意旨參照。
  (二)查系爭土地為被告上立公司所有，原借名登記於鍾慧美名下
    ，後再信託登記於被告甲○○名下之事實，業經原告與被告
    上立公司於系爭約定中加以確認，有前開協調會會議紀錄暨
    土地清冊影本一份附卷可稽。又雙方雖於系爭約定中稱系爭
    土地係「信託登記」於被告甲○○名下，惟依被告上立公司
    於93年6 月30日致各股東之書面說明內容：「敬呈各股東：
    有關上立公司借名登記之土地，現依權宜之計先行過戶給甲
    ○○以保障各股東權益，並減免不必要之支出，日後待鄭明
    義與劉樹林之糾紛處理釐清後，再依持分過戶給股東，情非
    得已，敬請同意！」可知，被告上立公司將系爭土地移轉登
    記予被告甲○○之目的，純係規避其與他人間之債務糾紛，
    而非委託被告甲○○就系爭財產為積極之管理、使用、處分
    行為，是該登記行為實屬借名登記，且難認因規避債務糾紛
    之目的有違公予良俗而無效。
  (三)據上，足證系爭土地確為被告上立公司所有，僅係借名登記
    於鍾慧美名下，嗣再借名登記於被告甲○○名下，至為明確
    ，應類推適用民法委任之相關規定。被告徒執系爭土地登記
    謄本形式上之異動索引記載，辯稱系爭土地所有權係由訴外
    人鍾慧美移轉予被告甲○○，與被告上立公司無涉等語，顯
    屬無據。
八、被告上立公司已怠於履行系爭約定，原告具有保全債權之必
    要：
    查原告與被告上立公司約定被告上立公司應於一個月內出售
    系爭土地，售得款項用以優先清償系爭借款之事實已如前述
    ，惟迄今離系爭約定之作成早已逾一個月，被告上立公司仍
    未能出售系爭土地，清償系爭借款之事實，亦為被告所不否
    認，是被告上立公司怠於履行系爭約定，致原告有保全債權
    之必要，已堪認定。至被告抗辯被告上立公司已積極委託仲
    介公司處理，並無怠於行使權利之情事，只因有些土地是農
    地，一個月的時間太短等語，均無足取。
九、綜上所述，原告並不受系爭約定之拘束，得再依原來法律關
    係請求被告上立公司清償系爭借款。又系爭土地為被告上立
    公司所有，嗣又借名登記於被告甲○○名下，今被告上立公
    司既怠於履行系爭約定清償系爭借款，原告自得類推適用民
    法第549 條第1 項規定，代位被告上立公司終止借名登記契
    約，並請求被告甲○○將系爭土地所有權移轉登記予被告上
    立公司。從而，原告以甲○○為被告，訴請其應將系爭土地
    所有權移轉登記予被告上立公司部分，為有理由，應予准許
    。至原告以上立公司為被告部分，則無理由，應予駁回。
九、本件事證已明，兩造其餘攻擊防禦方法及本院未經援用之證
    據，經審酌後，核與本件之結論不生影響，爰不一一贅述，
    附此敘明。
十、訴訟費用負擔之依據：民事訴訟法第79條。
中    華    民    國    99    年    10    月    5     日
                  民事庭法  官  王炳人
以上正本係照原本作成。
如對本判決上訴，須於判決送達後20日內向本院提出上訴狀。
如委任律師提起上訴者，應一併繳納上訴審裁判費。
                        書記官  尤旗樟
中    華    民    國    99    年    10    月    5     日

司法院資訊處製作；財團法人民間司法改革基金會備份。
